臺北高等行政法院判決　　　　　　　　　　　　 九十二年度訴字第一五○七號
　　　　　　　　　　　　　　　.
　　原　　　告　中華航空股份有限公司
　　代　表　人　甲○○
　　訴訟代理人　乙○○
　　　　　　　　己○○
　　　　　　　　丁○○
　　被　　　告　財政部臺北市國稅局
　　代　表　人　張盛和（局長）
　　訴訟代理人　丙○○
　　訴訟代理人　戊○○
右當事人間因稅捐稽徵法事件，原告不服臺北市政府中華民國九十二年三月三日府訴
字第○九一二六二○六七○○號訴願決定，提起行政訴訟。本院判決如左：
　　主  文
原告之訴駁回。
訴訟費用由原告負擔。
　　事  實
一、事實概要：
  (一)原告於民國八十一、八十二年度，涉嫌受快遞業運馬企業有限公司（以下稱運馬
    公司）委託託運貨物，收取運費計新臺幣（以下同）七三、五二六、九八七元（
    不含稅），未依規定開立統一發票，卻以旅客名義開具超重行李票交付，案經被
    告機關查獲後，依法審理核定按原告未依法給與他人憑證總額處百分之五罰鍰計
    三、六七六、三四九元。原告不服，申請復查，未獲變更，提起訴願，經台北市
    政府以八十六年二月四日府訴字第八五○九二五七七號訴願決定：「訴願駁回。
    」
  (二)原告仍不服，提起再訴願，經財政部以八十七年三月三十一日臺財訴第0000
    00000號再訴願決定：「訴願決定及原處分均撤銷，由原處分機關另為處分
    。」經原處分機關重為復查決定仍維持原罰鍰處分，原告猶表不服，提起訴願，
    經台北市政府以八十七年十一月三十日府訴字第八七○五七七五七○一號訴願決
    定：「訴願駁回。」原告仍不服，提起再訴願，經財政部以九十年十一月二十日
    臺財訴字第0000000000號再訴願決定：「訴願決定及原處分均撤銷，
    由原處分機關另為處分。」經原處分機關重核後，以九十一年九月三十日北市稽
    法丙字第九○六六三八七八○○號復查決定：「維持原罰鍰處分。」原告仍不服
    ，向台北市政府提起訴願，復經訴願決定駁回，原告猶未甘服，遂向本院提起行
    政訴訟。
二、兩造聲明：
　(一)原告聲明：原處分及訴願決定均撤銷。
　(二)被告聲明：駁回原告之訴。
三、兩造之主張：
甲、原告主張：
  (一)查財政部訴願審議委員會八十七年三月三十一日台財訴第000000000號
    與九十年十一月廿日台財訴第0000000000號再訴願決定之撤銷理由均
    略謂：「．．．所稱非私下與快遞業者協商是經由主管機關出面協調後實施之權
    宜措施，似屬非虛，是時國內對快遞貨物運送尚未作明確規範，在無運送相關法
    令依據下，再訴願人依主管機關出面協調後之權宜措施採行本案之運送方式，是
    否有何故意過失可言，非無再行審酌之餘地，爰將訴願決定及原處分均撤銷，由
    被告機關另為適法之處分。」；依司法院釋字第二七五號解釋意旨，「過失責任
    為受行政罰之必要條件」。而過失之定義參照刑法第十四條第一項之規定，即「
    指行為人雖非故意，但按其情節應注意並能注意而不注意者，為過失」；原告謹
    就事實說明無任何過失之理由如后：
  1.國際航空運輸業經營客運與貨運業務皆有一定之作業程序：依客運作業程序，若
    旅客交客運櫃檯隨機運送之行李超重時，則需照規定繳交超重行李費，並無超重
    限額之限制，惟需開立超重行李票予旅客本人作為憑證；至於貨運方面，係由託
    運人將貨物送至中正國際機場航空貨運站再交由航空公司班機運送，且托運人需
    先填妥貨運提單及至貨運櫃檯辦理各項手續；並依照航空貨運費率向托運人收取
    運費，同時依營業稅法規定就收取之貨運運費開立統一發票予託運人作為憑證。
    又因托運人無需搭乘飛機只需將貨物交由航空公司班機運送，送達目的地後由收
    貨人提貨；此與旅客於客運櫃檯托運行李，行李票及超重行李票應併同機票一起
    使用，及行李需隨旅客同機運送，其作業方式與運價計算客、貨運確是截然不同
    。故航空公司運送之物品究屬「行李」或「貨物」，其區別不在托運之重量，而
    在於交運之方式，如旅客於客運櫃檯採隨身行李方式運送，其即為「行李」，如
    送至航空貨運站交運，其即為「貨物」，並不因其托運之重量而有所區別。且依
    財政部關稅總局訂定「出境旅客報關須知」與航空公司規定，除對武器、彈藥、
    毒品、易燃品及爆炸品等有禁運之限制外，並無重量方面之限制規定。
  2.中正國際機場航空站大廈係由交通部民用航空局經營管理，據「中正國際機場第
    十六次業務協調會提案表」中正國際機場業務組第十三項次提案內容：「『請確
    依行李托運規定處理快遞貨物』，並說明『目前快遞貨物僅能以行李托運，各相
    關單位請確依規定處理，本站已再次建議報請成立『快遞貨物專區』」即知，航
    空公司係依主管機關指示辦理。
  3.快遞業者於七十七年間即曾行文原告要求簽約進行合作事宜，然原告依交通部民
    航局規定覆函婉拒；直至八十年五、六月間，中正國際機場航空站發函邀集交通
    部民航局、財政部台北關稅局、航警局、貨運站、航聯會及多家航空公司召開「
    為符合客貨運分區正軌，建請於貨運站成立快遞貨物通關專區協調會」，會中決
    議採取臨時性之權宜措施，在法令未修訂前另闢「快遞業者行李託運通關作業區
    」，並選擇適當時段開一臨時性處理檯，由快遞業者派專差購買機票同機隨行，
    且通關作業程序係採「行李」檢查處理，航警局、財政部臺北關稅局、航空公司
    均須派專人共同作業，是故原告乃是配合主管機關決議實施辦理，絕非私下與快
    遞業者協商採取之處理方式；且本案快遞業者必須派專人購買機票，原告依客運
    作業程序辦理通關作業，開具超重行李票作為憑證，自無任何疑義。
  4.依國際航空運輸業規定，旅客行李如超過航空公司承諾免費運送重量的部份，航
    空公司須另加收超重行李費，而依本公司託運行李規定，係就其超過部份重量每
    一公斤一律按單程頭等艙全票百分之一加收超重行李費，其計價方式相對於一般
    貨運收費費率而言是相當昂貴，而快遞業者迫於時效性之需求，寧捨至中正國際
    機場航空貨運站運送之方式，改採於航空公司客運櫃檯前尋找旅客或購買機票自
    行攜帶出關，即表其同意「旅客運送」契約內容，參照民法契約自由原則，在不
    違反法律禁止規定（民法第七十一條）、公序良俗（民法第七十二條）之情形下
    ，該運送契約即屬有效之契約，故原告依規定開具超重行票作為憑證，亦無違法
    之誤。
  5.航空公司旅客機票收入暨旅客機票所含免費運送之行李票部分及額外收取之超重
    行李票收入，依統一發票使用辦法第四條第二款及財政部九十一年八月二日台財
    稅字第○九境00000000號令釋，得免開立統一發票；載運貨物出境所收
    取之運費收入則應開立統一發票，此於營業稅法暨相關法規中已規定非常明確。
    至於何謂「貨物」何謂「行李」，在營業稅法暨相關法規中並未加以定義，而依
    我國民法債編第二章各種之債中，所列的有名契約中即有「運送契約」乙節，並
    分「物品運送」與「旅客運送」兩款，所謂「物品運送」契約乃運送物品為標的
    之運送契約，「旅客運送」契約乃運送自然人為標的之運送契約，而第六百五十
    五條規定：「行李交付運送人者，應於旅客達到時返還之。」更指明旅客行李屬
    「旅客運送」契約範圍。
  6.旅客於購買機票搭乘航空公司客運航線，航空公司即有義務運送該乘客及其行李
    ，而旅客提交航空公司托運必須過磅及隨機運送的物品稱為旅客交運及隨身行李
    ，其運送費用亦已包含於機票款中；但旅客行李如超過航空公司承諾免費運送重
    量的部份，則稱為超重行李，依規定航空公司須另加收超重行李費，並開立超重
    行李票予旅客本人作為憑證。且行李票上須註明旅客持用機票票號、搭乘飛機班
    號、起迄點、開票地點、日期、航空公司、運送行李重量、付款方式及金額，其
    記載之事項已符合「稅捐稽徵機關管理營利事業會計帳簿憑證辦法」第二十二條
    前項規定：「各項外來憑證或對外憑證應載有交易雙方之名稱、地址、統一編號
    、交易日期、品名、數量、單價、金額、銷售額及營業稅額並加蓋印章。」各項
    憑證應記載之事項；本公司依規定開立超重行李票予旅客本人作為憑證，亦符合
    同法第二十一條第一項規定：「對外營業事項之發生，營利事業應於發生時自他
    人取得憑證，如進貨發票，或給與他人原始憑證，如銷貨發票。給與他人之憑證
    ，應依次編號並自留存根或副本。」，故行李票為可證明交易事實之「原始憑證
    」，即屬合法之憑證，絕無違反稅捐稽徵法第四十四條規定應給與他人憑證而未
    給與之情事。
  (二)綜上所述，原告為以航空器直接載運客、貨、郵件以取得報酬之企業，除非旅客
    托運物品內容違反規定，並無任何法律規定賦予原告權利可拒絕購買客運機票旅
    客之托運物品，此亦不符一般商業交易慣例；且依當時法令規定，快遞業者應至
    中正國際機場航空貨運站辦理托運，然而主管機關卻未能禁止快遞業者於客運櫃
    檯前尋找旅客攜帶物品出關之行為，顯見當時法令未臻完備，致快遞業者有機可
    乘；且中正國際機場航空站亦要求航空公司接受快遞業者托運物品僅能以行李托
    運方式處理，原告依主管機關規定按客運作業程序作業，並開立超重行李票交付
    ，並無任何過失可言。
  (三)依被告九十一年九月三十日北市稽法丙字第九○六六三八七八○○號復查決定理
    由略謂：「．．．八十年間航空業務主管機關出面協議之權宜措施，目的在「為
    符合客貨運分區正軌」而對快遞業者之貨物運送所採取之權宜措施，非謂將『貨
    物』等同『行李』視之，況運送契約性質究屬貨物運送或旅客運送，應探求當事
    人真意，依上開說明，本案事屬貨物運送甚為明確，又『貨物』運送應開立發票
    不會因運送方式不同而所變更。．．．」，然是時主管機關要求快遞業者必須派
    遣專人購買機票隨機同行，而「出口專差快遞貨物專區」直到八十四年四月始於
    中正國際機場貨運航空站設立，期間賦稅主管機關並無任何法令解釋應如何處理
    ，而被告於事後卻要求原告須探求當事人真意，無異以行政機關創設之抽象標準
    取代法律規定要件，實已逾越法律規定之範圍，誠難令人心服。
  (四)又原告依財政部賦稅署七十五年五月二十三日台財稅二發第0000000號令
    釋，按月填具「營業人載運國外客貨收入及申報適用零稅率銷售額清單」申報客
    運營業收入，直至八十四年四月「出口專差快遞貨物專區」設立止，而被告受理
    申報審核多年來並無異議，更無任何質疑，即應視為原告依客運作業程序開立超
    重行李票交付之行為並非違法。且被告於八十五年六月間始依稅捐稽徵法第四十
    四條規定，按未依法給予他人憑證總額處原告百分之五罰鍰，無視於先前法令適
    用不明確之處，將違反法令之責任全數歸責於原告，又據以裁罰，實有可議之處
    。基於信賴保護原則，依司法院釋字第五二五號及第五二九號解釋意旨，原告不
    應受課處罰鍰處罰之情事，爰請判決將訴願決定及原處分均撤銷。
乙、被告主張：
  (一)原告之違章事實，有運馬公司負責人王開文八十三年五月三日及八十四年三月二
    十八日於市稅處稽核科所作之談話筆錄及二十多張超重行李票（平均值高達二、
    三千公斤）附案可稽，是其違章事證明確，足資認定。
  (二)查有關原告旅客機票所含行李票部分及額外收取超重行李票收入，應否開立統一
    發票，及其依業務主管機關協議之權宜措施，將快遞業者託運「貨物」以行李方
    式處理，應否開立統一發票各節，經報經財政部賦稅署於九十一年八月二日以台
    稅二發字第○九一○四五四六三三號函示說明二表示：「有關航空公司旅客機票
    所含免費運送之行李票部分及額外收取之超重行李票收入，應否開立統一發票乙
    節，財政部業以九十一年八月二日台財稅字第○九00000000號令核釋，
    得免開立統一發票在案。至華航公司於八十一、八十二年間依業務主管機關出面
    協議之權宜措施，將運馬公司託運之『貨物』以『行李』方式處理，應否開立統
    一發票乙節，因該案已依法提起行政救濟，請仍依行政救濟程序辦理。」。本案
    並未核示得免開統一發票。
  (三)依前開說明，雖行李票部分及額外收取之超重行李票收入，視為旅客機票之一部
    分，得免開立統一發票，惟依運馬公司負責人王開文八十四年三月二十八日於本
    處所作談話筆錄中指出：「．．．本公司自八十一年起與中華航空公司口頭約定
    ，提供共二個行李櫃以供快遞業託運貨物．．．全部貨物以一個旅客名義掛行李
    條託運，因快遞業務需有一人隨貨登機．．．未享有旅客免付費之基本重量二十
    公斤．．．貨物由華航晚上八點三十分之航班固定運送至香港。本公司於八十三
    年九、十月始與華航簽訂合約。」等語，可知原告明知本案系爭貨物事實上為快
    遞業者之航空貨運，並非一般旅客之超重行李。
  (四)原告再訴願理由略謂：「．．．四、直至八十年五、六月，中正國際航空站發函
    邀集交通部民航局、財政部台北關稅局、航警局、貨運站、航聯會及航空公司召
    開『為符合客貨運分區正軌，建請於貨運站成立快遞貨物通關專區協調會』，會
    中決議採取臨時性之權宜措施，在法令未修定前另闢『快遞業者行李託運通關作
    業區』，並選擇適當時段開一臨時處理檯，由快遞業者派專差購票同機隨行，而
    作業程序仍以『行李』檢查處理．．．。」可知於八十年間航空業務主管機關出
    面協議之權宜措施，目的在「為符合客貨運分區正軌」，而對快遞業者之貨物運
    送所採取之權宜措施，非謂將託運之「貨物」等同「行李」視之，且該決議對於
    營業稅法應如何核課亦未加討論。本案運送契約性質究為貨物運送或旅客運送，
    依前開談話筆錄及再訴願理由，可知係屬貨物運送甚為明確。又性質本屬『貨物
    』運送之行為，應依行為時營業稅法開立統一發票，不會因當事人協議之運送方
    式、地點、名稱不同而有所變更。是原告雖依主管機關出面協議之權宜措施將運
    馬公司託運之『貨物』以『行李』方式處理，惟其明知系爭貨物為快遞貨物卻未
    按貨物運送開立統一發票，則難謂無過失可言，是原告所述，容有誤解，應不足
    採。從而，台北市政府訴願決定予以駁回，揆諸首揭法條規定並無不合，敬請續
    予維持。
  (五)綜上論結，原告之訴應認為無理由，爰依行政訴訟法第一百零八條規定提出答辯
    ，敬請　鑒察，依法駁回原告之訴。
　　理  由
一、按「營利事業依法規定應給與他人憑證而未給與．．．，應就其未給與憑證．．
    ．，經查明認定之總額，處百分之五罰鍰。」、「營業人銷售貨物或勞務，應依
    本法營業人開立銷售憑證時限表規定之時限，開立統一發票交付買受人。」、「
    對外營業事項之發生，營利事業應於發生時自他人取得原始憑證，如進貨發票，
    或給與他人原始憑證，如銷貨發票。」分別為稅捐稽徵法第四十四條、行為時營
    業稅法第三十二條第一項前段、稅捐稽徵機關管理營利事業會計帳簿憑證辦法第
    二十一條第一項前段所明定。
二、本件係原告於八十一、八十二年度，受快遞業運馬公司委託託運貨物，收取運費
    計七三、五二六、九八七元（不含稅），未依規定開立統一發票，卻以旅客名義
    開具超重行李票交付，被告機關爰按原告未依法給與他人憑證總額處百分之五罰
    鍰計三、六七六、三四九元。原告不服，則主張八十年五、六月間，中正國際機
    場航空站發函邀集交通部民航局、財政部台北關稅局、航警局、貨運站、航聯會
    及多家航空公司召開「為符合客貨運分區正軌，建請於貨運站成立快遞貨物通關
    專區協調會」，會中決議採取臨時性權宜措施，在法令未修訂前另闢「快遞業者
    行李託運通關作業區」，並選擇適當時段開一臨時性處理櫃，由快遞業者派專差
    購買機票同機隨行，且通關作業程序係採「行李」檢查處理；且而依原告託運行
    李之規定，其計價方式相對於一般貨運收費而言是相當昂貴，而快遞業者迫於時
    效性之需求，寧捨至中正國際機場航空貨運站運送之方式，改採於航空公司客運
    櫃檯前尋找旅客或購買機票自行攜帶出關，即表其同意「旅客運送」契約內容，
    航空公司運送之物品究屬「行李」或「貨物」，其區別不在托運之重量，而在於
    交運之方式，如旅客於客運櫃檯採隨身行李方式運送，其即為行李，如送至航空
    貨運站交運，其即為貨物參照民法契約自由原則；是以本件係屬「旅客運送」，
    而非「貨物運送」云云，資為抗辯。
三、經查：
  (一)運馬公司負責人王開文八十四年三月二十八日於被告機關稽核科所作談話中陳稱
    ：「本公司自八十一年起與中華航空公司口頭約定，提供共二個行李櫃以供快遞
    業託運貨物至香港，貨物由出境大廳之旅客行李檢查輸送帶經X光檢查通關，全
    部貨物以一個旅客名義掛行李條託運，因快遞貨物須有一人隨貨登機，以保障飛
    機及旅客之安全。托運之快遞貨物於登機前已秤重付款，並以每公斤七十三元打
    七折訂價，未享受旅客免付費之基本重量二十公斤，．．．貨物由華航晚上八點
    三十分之航班固定運送至香港。本公司於八十三年九、十月始與華航簽訂合約。
    」等語，有上開談話筆錄影本一份在卷足憑；本件雖係經由以一個旅客名義掛行
    李條託運，並有一人隨貨登機，形式上原告所運送之物屬「行李」，惟每次所託
    運為二個行李櫃，且係專供快遞業託運貨物至香港；揆諸一般旅客出境所攜行旅
    或有逾二十公斤，然尚未至二個行李櫃之多，何況係固定運送；足認本件系爭貨
    物事實上為快遞業者之航空貨運，並非一般旅客之超重行李。
  (二)至原告訴稱中正機場航空貨運站營運之初並未設立快遞服務處理專區，嗣八十年
    五、六月間，於「為符合客貨運分區正軌，建請於貨運站成立快遞貨物通關專區
    協調會」決議採取臨時性之權宜措施，即法令未修正前另闢「快遞業者行李託運
    通關作業區」，並選擇適當時段開一臨時性處理檯，由快遞業者派專差購票同機
    隨行，而作業程序仍以「行李」檢查處理乙節。經查依上開協調會，其決議：「
    (1)鑑於目前海關法令無快遞貨物區分，而貨物快遞爭取商機為經貿發展不可避免
    趨勢，仍請關務主管機關儘速修法，使能以合法之特種空運貨物快速通關。(2)在
    法令未修訂前另闢快遞業者行李託運通關作業區，使目前以搭機旅客攜帶行李方
    式交運之快遞貨物移出航廈，以維旅客報到大廳之安全、秩序與觀瞻。‧‧。」
    等語；足認該協調會僅針對運送方式取得協議，至稅法應如何核課則未加討論。
    是原告雖依主管機關出面協議之權宜措施將運馬公司託運之「貨物」以「行李」
    方式處理，惟其明知系爭貨物為快遞貨物卻未按貨物運送開立統一發票，揆諸司
    法院釋字第二七五號解釋「但應受行政罰之行為，僅須違反禁止規定或作為義務
    ，而不以發生損害或危險為其要件者，推定為有過失」之意旨，則難謂無過失。
四、綜上所述，本件係屬貨物運送之行為，應依行為時營業稅法開立統一發票，尚不
    至因當事人協議之運送方式、地點、名稱不同而有所變更。是原處分依法並無不
    合，訴願決定予以維持，亦無違誤。原告徒執前詞，聲請撤銷原處分及訴願決定
    ，為無理由，應予駁回。
據上論結，本件原告之訴為無理由，爰依行政訴訟法第九十八條第三項前段，判決如
主文。
中　　華　　民　　國　  　九十三　　　年　　　六　　　　月　　　十　　　日
                臺 北 高 等 行 政 法 院   第 七 庭
                               審 判 長 法  官　鄭　小　康
                                        法  官　林　金　本
                                        法  官　黃　秋　鴻
右為正本係照原本作成。
如不服本判決，應於送達後二十日內，向本院提出上訴狀並表明上訴理由，如於本判
決宣示後送達前提起上訴者，應於判決送達後二十日內補提上訴理由書（須按他造人
數附繕本）。
中　　華　　民　　國　  　九十三　　　年　　　六　　　　月　　　十　　　日
                                        書 記 官  王 琍 瑩
